【裁判字號】    97,上,16
【裁判日期】    970620
【裁判案由】    確認土地所有權存在等
【裁判全文】
臺灣高等法院花蓮分院民事裁定            97年度上字第16號
上  訴  人  甲○○
訴訟代理人  林國泰律師
被  上訴人  乙○○
訴訟代理人  吳明益律師
            林政雄律師
上列當事人間請求土地所有權移轉事件，上訴人對於中華民國97
年1月28日臺灣花蓮地方法院95年度訴字第302號第一審判決提起
上訴，上訴人追加提起備位之訴，本院就其追加之訴裁定如下：
    主      文
上訴人於民國97年5月9日上訴理由狀及本院97年6月12日準備程
序中所提備位之訴部分駁回。
    理      由
一、按依民事訴訟法第446條第1項規定「訴之變更或追加，非經
    他造同意，不得為之。但第二百五十五條第一項第二款至第
    六款情形，不在此限。」，同法第255條第1項規定「訴狀送
    達後，原告不得將原訴變更或追加他訴。但有下列各款情形
    之一者，不在此限：一、（略）。二、請求之基礎事實同一
    者。三、擴張或減縮應受判決事項之聲明者。四、因情事變
    更而以他項聲明代最初之聲明者。五、該訴訟標的對於數人
    必須合一確定時，追加其原非當事人之人為當事人者。六、
    訴訟進行中，於某法律關係之成立與否有爭執，而其裁判應
    以該法律關係為據，並求對於被告確定其法律關係之判決者
    。七、（略）。」
二、上訴人於原審起訴主張：伊於民國84年間與被上訴人共同出
    資購買臺灣花蓮地方法院84年度執字第280 號執行事件中拍
    賣標的物：花蓮縣吉安鄉○○段808、809、810、819、820
    、821、822、836、841、842、843、848、849地號之土地（
    下稱系爭土地），因礙於當時土地法及農業發展條例規定，
    取得農地者須具有自耕能力之限制，無法分割或登記予上訴
    人，故信託登記於被上訴人名下，上訴人並於88年7 月12日
    簽立確認書，確認上訴人應有部分為十分之三，而現今系爭
    土地不能分割或登記予上訴人之情形業已除去，然上訴人屢
    次請求被上訴人辦理所有權移轉登記，卻遭被上訴人否認系
    爭土地與上訴人共有之事實，爰以起訴狀繕本之送達作為終
    止信託關係之意思表示，訴請被上訴人移轉系爭土地應有部
    分十分之三之所有權予上訴人等語。其上訴主張：上訴人與
    訴外人張娟綺等人以「金錢」出資標買系爭土地，約定具自
    耕農身分上之被上訴人出名登記，乃屬民法第667條及第700
    條之「隱名合夥」法律關係，是本件兩造間成立合夥及信託
    混合契約，嗣因訴外人張娟綺死亡及法令解除農地買賣限制
    而合夥事業目的達成，發生法定「退夥」及「解散」事由，
    本於信託物返還及合夥出資額返還請求權，被上訴人負有返
    還之責，為其先位之請求。另被上訴人投標應買系爭土地，
    而向上訴人借貸金額新台幣（下同）246萬元及8萬元，被上
    訴人應依民法第474條第1項規定或依不當得利法律關係返還
    該金額，為其備位之請求。
三、經查：本件上訴人先位之訴，係依民法第698條及第699條規
    定或信託法公佈施行前之信託關係，聲明被上訴人將系爭土
    地所有權十分之三移轉為上訴人所有，所憑者乃兩造間約定
    如何出資及共同事業經營之合夥事實，或被上訴人就系爭土
    地如何為上訴人管理或處分之信託事實。另所提備位之訴，
    則係依民法第179 條規定，以被上訴人自訴外人張娟綺處取
    得標買系爭土地之部分價款，請求被上訴人返還所受之利益
    ，或依民法第474 條規定，請求被上訴人返還上開借款，聲
    明被上訴人給付上訴人254 萬元本息。先備位兩訴之訴訟標
    的所本之原因事實不同，且被上訴人亦不同意上訴人於第二
    審追加備位之訴。揆諸首揭法條說明，上訴人所為備位之訴
    ，自難認為合法，應予駁回。
三、依民事訴訟法第463條、第249條第1項第6款，裁定如主文。
中    華    民    國    97    年    6     月    20    日
                         民事庭審判長法  官   謝志揚
                                      法  官  賴淳良
                                      法  官  劉雪惠
以上正本證明與原本無異。
如不服本裁定，應於收受送達後十日內向本院提出抗告狀 (僅以
適用法規顯有錯誤，並經本院之許可者為限)，並繳納抗告費新
台幣一千元；其未表明抗告理由者，應於提出抗告後十日內向本
院補提理由書狀 (均須按他造當事人之人數附繕本)。抗告時應
提出委任律師或具有律師資格之人之委任狀；委任有律師資格者
，另應附具律師及格證書及釋明委任人與受任人有民事訴訟法第
四百六十六條之一第一項但書或第二項所定關係之釋明文書影本
。
                                      書記官  李德霞
中    華    民    國    97    年    6     月    20    日


司法院資訊處製作；財團法人民間司法改革基金會備份。
